---
title: "DataCorner BMV"
author: "Jesus Ramos - jsramos@bursatec.com.mx"
date: "February 5, 2015"
output: html_document
---
Los datos se estan comiendo al mundo. Cada sitio web que visitamos, cada app móvil que usamos, cada compra que hacemos en el súper abona a los mas de 2 exabytes (2 + 18 ceros, o mil millones de películas en HD) producidos en el mundo diariamente desde 2012. A este volumen enorme de datos se le llama 'BigData', y esta explosión esta en cada rincón de la actividad humana. BMV no es la excepción: cada año sumamos 1 terabyte (TB) de datos -o mil copias de la Encyclopaedia Britannica- a los 4 TB de nuestra historia. El reto ahora para el grupo es aprovechar estos datos para:

1. crear nuevos productos
2. lograr eficiencias operativas
3. soportar la toma de decisiones

El área de BigDataAnalytics de BMV nace para esta misión, combinando 3 disciplinas que hasta hace poco no se relacionaban: el dominio de negocio para hacer las preguntas correctas, la estadística avanzada para describir el problema, las ciencias computacionales para prescribir soluciones y predecir resultados. Como muestra de nuestra labor, abajo presentamos un breve análisis descriptivo de una muestra de colaboradores del grupo tomada en Diciembre 2014. 

*Es importante mencionar que esta muestra cumple con los estándares de privacidad, y en ningun momento tuvimos acceso a datos confidenciales como nombres, RFCs, sueldos, domicilios, etc, y sólo tuvimos acceso a registros de entrada, delegacion o municipio de residencia, y género.*

```{r echo=FALSE, setOptions, message=FALSE}
suppressPackageStartupMessages(library(googleVis))
suppressPackageStartupMessages(
  library(googleVis)
)
op <- options(gvis.plot.tag='chart')
```

## Mujeres y Hombres en la muestra
```{r echo = FALSE, warning=FALSE, message=FALSE, results='asis', comment = NA, tidy = F}
# Dependencias
library(tidyr)
library(dplyr)
library(stringr)
library(rCharts)
# Cargar datos
empdata <- read.csv("empdata2.csv", header = T)
empbase <- read.csv("asistencia.csv", header = T)

# Limpiar datos
empdata$Delegacion...Municipio[agrep("ALVARO", empdata$Delegacion...Municipio)] <- "ALVAROOBREGON"
empdata$Delegacion...Municipio[agrep("ATIZAPAN", empdata$Delegacion...Municipio)] <- "ATIZAPAN"
empdata$Delegacion...Municipio[agrep("ZCAPO", empdata$Delegacion...Municipio)] <- "AZCAPOTZALCO"
empdata$Delegacion...Municipio[agrep("NEZAHUAL", empdata$Delegacion...Municipio)] <- "NEZAHUALCOYOTL"
empdata$Delegacion...Municipio[agrep("CUAUTITLAN", empdata$Delegacion...Municipio)] <- "CUAUTITLAN"
empdata$Delegacion...Municipio[agrep("IZCALLI", empdata$Delegacion...Municipio)] <- "CUAUTITLAN"
empdata$Delegacion...Municipio[grep("EMOC", empdata$Delegacion...Municipio)] <- "CUAUHTEMOC"
empdata$Delegacion...Municipio[agrep("ECATEPEC", empdata$Delegacion...Municipio)] <- "ECATEPEC"
empdata$Delegacion...Municipio[agrep("METEPEC", empdata$Delegacion...Municipio)] <- "METEPEC"
empdata$Delegacion...Municipio[agrep("GUSTAVO", empdata$Delegacion...Municipio)] <- "GUSTAVOAMADERO"
empdata$Delegacion...Municipio[agrep("PALAPA", empdata$Delegacion...Municipio)] <- "IZTAPALAPA"
empdata$Delegacion...Municipio[agrep("PANTLA", empdata$Delegacion...Municipio)] <- "TLALNEPANTLA"
empdata$Delegacion...Municipio[agrep("PACHUCA", empdata$Delegacion...Municipio)] <- "PACHUCA"
empdata$Delegacion...Municipio[agrep("CARRANZA", empdata$Delegacion...Municipio)] <- "VENUSTIANOCARRANZA"
empdata$Delegacion...Municipio[agrep("D.F.", empdata$Delegacion...Municipio)] <- "DISTRITOFEDERAL"
empdata$Delegacion...Municipio[agrep("XOCHIMILCO", empdata$Delegacion...Municipio)] <- "XOCHIMILCO"
empdata$Delegacion...Municipio[agrep("AGUSTIN", empdata$Delegacion...Municipio)] <- "SANAGUSTIN"

empbase$Trabajador <- str_trim(empbase$Trabajador, "both")
emproll <- merge(empbase, empdata, by="Trabajador")

# Crear dataframe
dfgenero <- data.frame(t(summarise(group_by(empdata, Sexo), total=n())), stringsAsFactors = F)
dfgenerot <- data.frame(Poblacion="Población", 
                        Hombres=as.numeric(dfgenero$X1[2]), 
                        Mujeres=as.numeric(dfgenero$X2[2]))

# Plot
dfgenero.plot <- gvisColumnChart(dfgenerot, options = list(title = "Proporción de Género en BMV"))
plot(dfgenero.plot)

```
> La diferencia de 108 entre hombres y mujeres representa un 16% de la muestra, que habla de una empresa preocupada en reducir la brecha de género al menos en su head-count, aunque es necesario considerar otras variables para una evaluación completa.

## Integrantes por empresa
```{r echo = FALSE, warning=FALSE, message=FALSE, results='asis', comment = NA, tidy = F}
dfempresa <- data.frame(t(summarise(group_by(empdata, Empresa), total=n())), stringsAsFactors = F)
dfempresat <- data.frame(Poblacion="Población", 
                         Bursatec=as.numeric(dfempresa$X1[2]), 
                         CMMV=as.numeric(dfempresa$X2[2]), 
                         SIF=as.numeric(dfempresa$X3[2]))
dfempresa.plot <- gvisColumnChart(dfempresat, options = list(title = "Proporción de colaboradores por empresa"))
plot(dfempresa.plot)
```
> Aunque CMMV es la empresa con mayor número de colaboradores de la muestra, el hecho que los mismos estén distribuidos en casi todas las demás empresas del grupo hace que Bursatec sea la unidad con mayor concentración de empleados, al 30% de la muestra.

## Integrantes por género y empresa
```{r echo = FALSE, warning=FALSE, message=FALSE, results='asis', comment = NA, tidy = F}
dfgeneroempresa <- data.frame(summarise(group_by(empdata, Empresa, Sexo), total=n()), stringsAsFactors = F)
dfgeneroempresat <- data.frame(Empresa=c("Bursatec", "CMMV", "SIF"), 
                         Empresa=c("Bursatec", "CMMV", "SIF"), 
                         Hombres=as.numeric(dfgeneroempresa$total[c(1,3,5)]),
                         Mujeres=as.numeric(dfgeneroempresa$total[c(2,4,6)]))
dfgeneroempresa.plot <- gvisColumnChart(dfgeneroempresat, options = list(title = "Proporción de colaboradores por genero por empresa"))
plot(dfgeneroempresa.plot)
```
> Aquí podemos ver que quien contribuye mayormente a la brecha de género es Bursatec, pero esto tiene causas sistémicas inherentes al giro de negocio, y es que el mundo de la tecnología continúa siendo dominado por hombres, aún cuando las disciplinas de analítica y las redes sociales han sumado gran población femenina a este desbalance demográfico.

## Dónde residen por empresa?
> Aquí mostramos los 5 lugares de donde proceden la mayor parte de nuestros colaboradores por empresa. En Bursatec vemos que la mayoría reside en Pachuca, Hidalgo, dado que en ese municipio se encuentra el centro de cómputo alterno. Esto no implica que nuestros colaboradores se transladen diariamente desde Hidalgo.

```{r echo = FALSE, warning=FALSE, message=FALSE, results='asis', comment = NA, tidy = F}
dfempdeleg <- data.frame(summarise(group_by(empdata, Empresa, Delegacion...Municipio), total=n()), stringsAsFactors = F)
dfempdeleg <- dfempdeleg[order(dfempdeleg[,1], -dfempdeleg[,3], dfempdeleg[,2]), ]
listempdeleg <- split(dfempdeleg, dfempdeleg$Empresa)
names(listempdeleg[[1]]) <- c("Empresa", "Deleg/Municipio", "Bursatec")
names(listempdeleg[[2]]) <- c("Empresa", "Deleg/Municipio", "CMMV")
names(listempdeleg[[3]]) <- c("Empresa", "Deleg/Municipio", "SIF")
colors <- c("blue", "red", "orange")
invisible(lapply(seq_along(listempdeleg), 
       function(i) {
         plot(gvisColumnChart(head(listempdeleg[[i]][,2:3], 5), 
         options = list(colors=paste("['",colors[i],"']",sep = ""), title = paste("Delegaciones y municipios donde habitan nuestros colaboradores de", names(listempdeleg[[i]][3])))))}))
```
> Por parte de SIF, es interesante notar que la mayor densidad esta en México. Desconocemos si es el estado, el país, o la ciudad. Esto es una muestra de los problemas más comunes en la disciplina de Analytics: la limpieza de datos. Cualquier conjunto de datos que deseemos analizar raramente vendrá preparado para obtener ni el conocimiento más básico, y tendrá que pasar por este intenso proceso de limpieza, formato y consolidación.

## De que lugar de residencia el translado a BMV es mayor?
```{r echo = FALSE, warning=FALSE, message=FALSE, results='asis', comment = NA, tidy = F}
empentryroll <- emproll[emproll$Tipo.Registro == "E",]
empentryroll$horaEntrada <- as.POSIXct(as.character(empentryroll$Hora.Reg), format="%H:%M")
empentryroll <- empentryroll[order(empentryroll[,9], empentryroll[,5]), ]
meantimeperlocation <- summarise(group_by(empentryroll, Delegacion...Municipio), tiempopromedio=mean(horaEntrada), ingresos=n())
meantimeperlocation$tiempopromedio <- substr(as.character(meantimeperlocation$tiempopromedio), 12, 19)
meantimeperlocation <- meantimeperlocation[order(meantimeperlocation$tiempopromedio), ]
meantimeperlocation$DelegMun <- as.factor(meantimeperlocation$Delegacion...Municipio)
meantimeperlocation$Delegacion...Municipio <- NULL
plot <- rPlot(ingresos ~ tiempopromedio, data = meantimeperlocation, type = "point", color = "DelegMun")
              #tooltip = "#!function(item){ return item.DelegMun + ', hora llegada prom: ' + item.tiempopromedio + ', ingresos: ' + item.ingresos}!#")
plot$guides(x = list(min="6:00", max="1:00", title = "Promedio de hora de entrada"), y = list(min=-1, max=1000,title="Registros de entrada"))
plot$show("inline", include_assets = TRUE)
```
> En este scatterplot podemos ver que con los compañeros de Pachuca se concentran las entradas más tardías, a las 12:11, pero esto es de esperarse, dado que no estan establecidos formalmente en DF y vienen a nuestras instalaciones solo por cuestiones particulares. Los compañeros más tempraneros vienen de Villas del Álamo, llegando a las 6:49. Entre las 8:17 y las 9:20 llega el grueso de los colaboradores, y posteriormente los registros de entrada no superan los 144, procedentes de Mineral de la Reforma. Esto nos indica que los casos donde el 'commute' es mayor no representan una gran población, y por tanto nuestra política de horarios es la adecuada.
